臺灣高等法院刑事判決
109年度上易字第2426號
上  訴  人  臺灣桃園地方檢察署檢察官
被      告  陳瑞賢



上列上訴人因被告毒品危害防制條例案件，不服臺灣桃園地方法
院109年度易字第1028號，中華民國109年10月19日第一審判決（
聲請簡易判決處刑案號：臺灣桃園地方檢察署108年度毒偵字第7
013號），提起上訴，本院判決如下：
    主  文
上訴駁回。
    理  由
一、聲請簡易判決處刑意旨略以：被告甲○○前於民國88年間，因
    施用毒品案件，經依臺灣臺南地方法院裁定令入勒戒處所施
    以觀察、勒戒後，認無繼續施用毒品之傾向，於88年12月31
    日執行完畢釋放出所，並經臺灣臺南地方檢察署檢察官以88
    年度毒偵字第880 號為不起訴處分確定；又於前揭觀察、勒
    戒執行完畢後5 年內，即於89年間，再因施用毒品案件，經
    臺灣臺南地方法院以89年度南簡字第510 號判決判處有期徒
    刑6 月確定。詎仍未戒除毒癮，復基於施用第二級毒品之犯
    意，於108 年9 月28日下午11時許，在桃園市○○區○○○路000
     號居處內，以將甲基安非他命置入玻璃球燒烤吸食煙霧之
    方式，施用第二級毒品甲基安非他命1 次。嗣於翌（29）日
    凌晨4 時40分許，為警在臺北市士林區中山北路6 段236 巷
    口盤查，經同意搜索後扣得其所有之第二級毒品甲基安非他
    命1 包（含袋毛重1.183 公克，取樣0.0004公克）、含有甲
    基安非他命成分之玻璃球吸食器1 組，因認被告涉犯毒品危
    害防制條例第10條第2 項之施用第二級毒品罪嫌等語。
二、首查，被告行為後109年1月15日修正公布、同年7月15日施
    行之毒品危害防制條例第20條第3項規定，犯第10條之罪於
    觀察、勒戒或強制戒治執行完畢釋放後，3年後再犯第10條
    之罪者，適用本條前2 項之規定。因㈠、87年5月20日毒品條
    例公布施行後之刑事政策，對於施用毒品者，已揚棄純粹的
    犯罪觀，雖強調「除刑不除罪」之理念，認為施用毒品者具
    有「病患性犯人」之特質，惟囿於當時戒治及醫療體系均不
    完整、專業人員欠缺且戒毒知識尚有不足，社會大眾仍視施
    用毒品者為「犯人」而非「病患」，暨相關戒毒及事後之追
    蹤、輔導配套措施亦不完備，其刑事政策明顯將施用毒品者
    偏向「犯人」身分處理，導致監獄人滿為患，且施用毒品人
    口不減反增。為此，戒毒政策不得不改弦易轍，開始正視施
    用毒品者實屬「病患」之特質。先於97年新增毒品條例第24
    條附命完成戒癮治療緩起訴制度，確立「附命完成戒癮治療
    緩起訴處分」及「觀察、勒戒或強制戒治」雙軌治療模式。
    本次修正之毒品條例第20條第3項及第23條第2項，雖僅將原
    條文之再犯期間由「5 年」改為「3 年」，惟鑑於將施用毒
    品者監禁於監獄內，僅能短期間防止其接觸毒品，因慣用毒
    品產生之「心癮」根本無法根除，並慮及毒品條例施行多年
    累積之戒毒經驗及實效，暨逐步擴充之醫療、戒癮機構、專
    業人力、社區支援系統等資源，尤以本次毒品條例第24條修
    正，擴大檢察官對施用毒品者附條件緩起訴處分之範圍，使
    其能視個案具體情形給予適當多元社區處遇。本次修正後對
    於施用毒品者之思維，自應與時俱進，擺脫以往側重於「犯
    人」身分之處罰，著重其為「病患」之特質，並以「治療」
    疾病為出發點，重新評價前揭所謂「3年後再犯」之意義。㈡
    、毒品戒除不易，須經長期且持續之治療，施用毒品者既被
    視為「病患性犯人」，最佳處遇方式即為治療。對於施用毒
    品者之治療方式，有機構外之處遇（如自行赴醫院戒癮、附
    命完成戒癮治療緩起訴處分等），或機構內之觀察、勒戒或
    強制戒治；至對施用毒品者科以刑罰，無非在運用刑罰之一
    般預防功能以嚇阻毒品之施用。監獄為執行場所而非戒癮專
    責機構，針對施用毒品者及其再犯之特性，法務部於106年1
    2月5日頒訂之「科學實證之毒品犯處遇模式計畫」，目的即
    是積極引進地區醫療體系之協助，提供毒癮戒治，落實社區
    追蹤輔導及治療之銜接，俾修復創傷、預防再犯。惟刑罰因
    涉及人身自由之基本權，故於施用毒品初犯時皆以傳統之機
    構外或機構內處遇方式治療，如再施用毒品時，始科以刑事
    責任。而當刑罰處遇仍不能有效幫助施用毒品者改善惡習時
    ，即表示無法以此方式發揮治療效果，若繼續施以刑罰只具
    懲罰功能，不僅無法戒除毒癮，更漸趨與社區隔離，有礙其
    復歸社會。基於憲法應保障人民之生存權，及根據每個國民
    生存照顧需要提供基本給付之理念，為協助施用毒品者戒除
    毒癮復歸社會，對於經監獄監禁處遇後仍再犯之施用毒品者
    ，更應恢復以機構內、外之治療協助其戒除毒癮。此即本次
    修正毒品條例第20條第3 項關於施用毒品者所謂「3年後再
    犯」係何所指之立法真諦。除檢察官優先適用第24條命附條
    件緩起訴處分處遇（不論幾犯，亦無年限）外，對於施用毒
    品初犯者，應適用第20條第1項、第2項為機構內之觀察、勒
    戒或強制戒治；若於上開機構內處遇執行完畢釋放後，於「
    3年內再犯」者，依第23條第2 項規定，應依法追訴；倘於
    「3年後再犯」自應再回歸到傳統醫療體系機構內重為觀察
    、勒戒或強制戒治之治療。是對於戒除毒癮不易者，唯有以
    機構內、外處遇及刑事制裁等方式交替運用，以期能控制或
    改善其至完全戒除毒癮。是以對於毒品條例第20條第3 項及
    第23條第2項所謂「3年後（內）再犯」，自應跳脫以往窠臼
    ，以「3 年」為期，建立「定期治療」之模式。其規定中所
    謂「3年後再犯」，只要本次再犯（不論修正施行前、後）
    距最近1 次觀察、勒戒或強制戒治執行完畢釋放，已逾3年
    者，即該當之，不因其間有無犯第10條之罪經起訴、判刑或
    執行而受影響（最高法院109年度台上大字第3826號裁定參
    照）。
三、刑事訴訟法第303條第1款規定，案件有起訴之程序違背規定
    之情形者，應諭知不受理之判決。此所稱之起訴之程序違背
    規定，係指檢察官提起公訴之訴訟行為於程序上有違法律之
    規定而言。而提起公訴之訴訟行為是否於程序上有違法律規
    定，原則上，固是以起訴時所存在之事項及法律規定為判斷
    ，惟檢察官起訴後始發生之情事變更事由，致法院不能為實
    體審理及判決亦屬「起訴之程序違背規定」。法院於解釋、
    適用本次毒品條例上開修正條文時，允宜遵循醫療專業及刑
    事政策，保障施用毒品者為病患性犯人之健康權，兼顧保護
    社會安全及恪遵正當法律程序，確保法治國公平法院之具體
    實現。又本於權力分立原則，法院對檢察官職權行使，應予
    以尊重，雖非謂不得為適度之司法審查，惟對於施用毒品者
    本次所犯如距最近1次觀察、勒戒或強制戒治執行完畢釋放
    後，已逾3年者，檢察官既得本於立法者所賦與之職權裁量
    是否聲請法院裁定觀察、勒戒或為命附條件（現行法僅能附
    命完成戒癮治療）緩起訴處分之多元化處遇，即聲請法院裁
    定機構內之觀察、勒戒並非檢察官所得採取之唯一途徑，法
    院自不能僭越檢察官之職權，逕對施用毒品者裁定應予觀察
    、勒戒或強制戒治。雖修正後之毒品條例第35條之1第2款規
    定：「審判中之案件，由法院或少年法院（ 地方法院少年
    法庭）依修正後規定處理；依修正後規定應為不起訴處分或
    不付審理之裁定者，法院或少年法院（地方法院少年法庭）
    應為免刑之判決或不付審理之裁定。」另該條款之立法說明
    亦謂：「若該等案件於修正施行前已繫屬於法院或少年法院
    （地方法院少年法庭）者，『為求程序之經濟，法院或少年
    法院（地方法院少年法庭）應依修正施行後之規定處理，即
    應依職權為觀察、勒戒或強制戒治之裁定』」等語，似欲透
    過立法說明由法院依職權裁定觀察、勒戒或強制戒治，以替
    代第20條第1項、第2項所定應由檢察官提出觀察、勒戒或強
    制戒治之聲請，惟若檢察官之「起訴之程序違背規定」，法
    院當不能「為求程序之經濟」便宜行事，而應嚴守程序上之
    正義，尊重檢察官之裁量權，並保障施用毒品者能獲得妥適
    並完善治療或其他有利戒毒途徑處遇之機會（最高法院109
    年度台上字第3826號判決參照）。準此，被告於觀察勒戒執
    行前，因其他施用第一、二級毒品，不應再予單獨追訴處罰
    ，倘檢察官就此部分另行起訴，核屬起訴之程序違背規定，
    應依同法第303條第1款規定，諭知不受理判決。
四、駁回上訴之理由：
　㈠本件被告上開施用第二級毒品犯行，業據被告坦承不諱（見1
    08年度毒偵字第1780號卷第23、105頁），且被告斯時為警
    採集之尿液，經台灣尖端先進生技醫藥股份有限公司以酵素
    免疫分析法初步檢驗，再以氣相層析質譜儀分析法確認，確
    檢出安非他命類甲基安非他命、安非他命陽性反應等情，有
    該公司108年10月15日濫用藥物檢驗報告、臺北市政府警察
    局偵辦毒品案件尿液檢體委驗單（見108年度毒偵字第1780
    號卷第121、123頁）在卷可稽。而以氣相層析質譜儀作藥物
    及其代謝產物之定性及定量分析，幾乎不會有偽陽性反應產
    生，為毒品檢驗學之常規。再依安非他命經口服投與後約百
    分之70於24小時內自尿中排出，約百分之90於96小時內自尿
    中排出，由於安非他命成分之檢出與其投與方式、投與量、
    個人體質、採尿時間與檢測儀器之精密度等諸多因素有關，
    最長可能不會超過4日（96小時），有行政院衛生署藥物食
    品檢驗局81年2月8 日藥檢壹字第000000號函可資參照，則
    被告上開任意性自白與事證相符，可以採信，其確有施用第
    二級毒品犯行無訛。　
　㈡被告前於⑴88年間，因施用毒品案件，經臺灣臺南地方法院以
    88年度毒聲字第3561號裁定令入勒戒處所施以觀察、勒戒後
    ，認無繼續施用毒品之傾向，於88年12月31日釋放出所，並
    經臺灣臺南地方檢察署檢察官以88年度毒偵字第880號為不
    起訴處分確定；⑵又於89年間，因施用第二級毒品案件，經
    臺灣臺難南地方法院以89年度毒聲字第1885號裁定令入勒戒
    處所施以觀察、勒戒後，經認有繼續施用毒品之傾向，由臺
    灣臺南地方法院以89年度毒聲字第2195號裁定令入戒治處所
    施以強制戒治，再經同院以90年度毒聲字第151號裁定停止
    戒治所餘期間付保護管束，於90年2月21日出所，並經臺灣
    臺南地方法院以90年度南簡字第510號判決處有期徒刑6月確
    定；⑶復於96年間，因施用第二級毒品案件，經臺灣桃園地
    方法院以97年度毒聲字第1577號裁定令入勒戒處所施以觀察
    、勒戒後，經認有繼續施用毒品之傾向，由臺灣桃園地方法
    院以97年度毒聲字第1209號裁定令入戒治處所施以強制戒治
    ，迄98年6月12日因評定無繼續戒治之必要而停止戒治釋放
    出所（原審誤載為97年10月24日戒治期滿釋放，應予更正）
    ，並經臺灣桃園地方檢察署以98年度戒毒偵字第183號不起
    訴處分確定等情，有本院被告前案紀錄表、臺灣桃園地方檢
    察署108年度戒毒偵字第183號不起訴處分書在卷可憑（見本
    院卷第52-72頁）。被告於108年9月28日本件施用第二級毒
    品犯行，屬三犯以上，惟距最後一次觀察、勒戒完畢釋放出
    所後已逾3年，依前述規定及說明，本案即應再予觀察、勒
    戒或強制戒治。是檢察官提起公訴，核屬起訴違背法定程式
    ，應依刑事訴訟法第303條第1款規定，判決公訴不受理。原
    審同此認定，而諭知公訴不受理，核無不合。
  ㈢檢察官上訴意旨略以：
　　1.按109年7月15日生效之毒品危害防制條例第20條第3項規
      定：「依前項規定為觀察、勒戒或強制戒治執行完畢釋放
      後，三年後再犯第十條之罪者，適用前二項之規定。」，
      而其立法理由二、則說明：「本條例認施用毒品者具『病
      患性犯人』之特質，並參諸世界各國之醫療經驗及醫學界
      之共識，咸認施用毒品成癮者，其心癮甚難戒除，如觀察
      、勒戒或強制戒治執行完畢釋放後，三年後始再有施用第
      一級、第二級毒品之行為者，足見其有戒除毒癮之可能，
      宜再採以觀察、勒戒方式戒除其身癮及以強制戒治方式戒
      除其心癮之措施，為能放寬觀察、勒戒或強制戒治制度之
      適用時機，以協助施用者戒除毒癮，....。」，故可知立
      法理由係認如觀察、勒戒或強制戒治後3年後再施用毒品
      者，則原觀察、勒戒或強制戒治或可收成效，故再給予觀
      察、勒戒之機會，以利其再戒斷毒癮。但反面言之，若於
      觀察、勒戒或強制戒治3年內再施用毒品者，則原觀察、
      勒戒或強制戒治之效果顯然不彰，不足以協助其戒斷毒癮
      ，亦不得因此而免除施用毒品犯行，故當然應依法追訴。
      同理，若觀察、勒戒或強制戒治後於3年內2犯者，於觀察
      、勒戒或強制戒治滿3年後又為第3犯者，而3犯行為距2犯
      行為未滿3年，即應認無需再行觀察、勒戒或強制戒治，
      否則即與前揭立法理由之意旨相悖。
　　2.最高法院95年度台非字第59號、第65號判決，及同院95 
      年第7次刑事庭會議決議意旨早已闡明：「按毒品危害防
      制 條例係於92年7月9日修正公布，自93年1月9日起施行
      ，其中 第20條、第23條將施用毒品之刑事處遇程序，區
      分為『初犯』、『五年內再犯』、『五年後再犯』。依其立法理
      由之說明：『初犯』，經觀察、勒戒或強制戒治後，應為不
      起訴處分或不付審理之裁定；經觀察、勒戒或強制戒治執
      行完畢釋放後，『五年內再犯者』，因其再犯率甚高，原實
      施之觀察、勒戒及強制戒治既已無法收其實效，爰依法追
      訴或裁定交付審理。至於經觀察、勒戒或強制戒治執行完
      畢釋放後，『五年後再犯者』，前所實施之觀察、勒戒或強
      制戒治已足以遮斷其施用毒品之毒癮，為其自新及協助其
      斷除毒癮，仍適用『初犯』規定，先經觀察、勒戒或強制戒
      治之程序。從而依修正後之規定，僅限於『初犯』及『五年
      後再犯』二種情形，始應先經觀察、勒戒或強制戒治程序
      。倘被告於5年內已再犯，經依法追訴處罰，縱其第三次
      （或第三次以上）再度施用毒品之時間，在初犯經觀察、
      勒戒或強制戒治執行完畢釋放五年以後，已不合於『五年
      後再犯』之規定，且因已於『五年內再犯』，顯見其再犯率
      甚高，原實施觀察、勒戒或強制戒治，已無法收其實效，
      即應依該條例第10條處罰。」，亦同上揭所述之法理相同
      ，故縱令毒品危害防制條例已為上開修正，但並未另有與
      上述法理不同之規定。本件被告前述因施用毒品而觀察勒
      戒、判刑之前科，已顯見其再犯率甚高，觀察、勒戒已無
      時效，是揆之前揭說明，認施用毒品犯行不論如何，距觀
      察、勒戒或強制戒治美滿3年均應再行為觀察、勒戒或強
      制戒治，當有違誤。
　　3.再者，新公布施行之毒品危害防制條例第35條之1第2款規
      定：「審判中之案件，由法院或少年法院（地方法院少年
      法庭）依修正後規定處理；依修正後規定應為不起訴處分
      或不付審理之裁定者，法院或少年法院（地方法院少年法
      庭）應為免刑之判決或不付審理之裁定。」，是其明文規
      定審判中之案件，於法律修正後，遇有犯施行前同法第10
      條之罪之案件，應為免刑之判決或不付審理之裁定。故於
      免刑判決或不付審理裁定前，法院當依職權以裁定令施用
      毒品之被告送觀察、勒戒或強制戒治，於無繼續施用毒品
      傾向或停止戒治後再為免刑判決或不付審理之裁定方符法
      律之規定。果若原審認被告譚月媚應受觀察、勒戒者，當
      應依職權為觀察、勒戒之裁定，於被告觀察、勒戒無繼續
      施用毒品傾向或強制戒治期滿後再為免刑判決，非逕為不
      受理判決，原審捨此不為，亦與法律明文規不符，其判決
      當然違背法令。
  ㈣然原審已詳予敘明於檢察官起訴被告施用第二級毒品犯行，
    已在其最近一次觀察勒戒執行完畢釋放3年後，依照前揭說
    明，本案檢察官之起訴，因法律修正之情事變更，致欠缺訴
    追條件，即不得另提起刑事追訴，是檢察官提起公訴，核屬
    起訴違背法定程式，應判決公訴不受理。檢察官之上訴為無
    理由，爰不經言詞辯論予以駁回其上訴。
  ㈤至原審主文諭知沒收銷燬之部分
　　1.沒收，除有特別規定者外，於裁判時並宣告之；修正後刑法第38條第2項、第3項之物、第38條之1第1項、第2項之犯罪所得，因事實上或法律上原因未能追訴犯罪行為人之犯罪或判決有罪者，得單獨宣告沒收，刑法第40條第1項、第3項定有明文。故依現行刑法關於沒收之規定，已具有獨立法律效果，而非僅屬從刑之性質。於被告應諭知不受理判決之情形，縱未能訴追犯罪行為人之犯罪或判決有罪，對違禁物及供被告犯罪所用之物，仍有於判決中併宣告沒收之適用。而本件起訴書中業已特別書明就扣案施用毒品所用之物、違禁物等聲請沒收（詳見聲請簡易判決處刑書第2頁），是本件自應依據單獨宣告沒收之規定處理，核先敘明。
　　2.查獲之第二級毒品及專供製造或施用第二級毒品之器具，
      不問屬於犯罪行為人與否，均沒收銷燬之，修正後毒品危
      害防制條例第18條第1項前段定有明文。查：
　　　⑴扣案如附表編號1 所示之甲基安非他命，係屬第二級毒
        品，有交通部民用航空局航空醫務中心毒品鑑定書在卷
        可佐，是以附表編號1 所示之扣案物，係毒品危害防制
        條例第2條第2 項第2 款規定之第二級毒品，屬違禁物
        無訛，應依毒品危害防制條例第18條第1 項前段之規定
        ，宣告沒收銷燬之。
　　　⑵又包裝上開甲基安非他命之包裝袋，以現今所採行之鑑
        驗方式，包裝袋仍會殘留微量毒品，而無法將之完全析
        離，是該包裝袋均應與所盛裝之第二級毒品甲基安非他
        命併與沒收銷燬。
　　　⑶另附表編號2 所示之玻璃球吸食器，經送交通部門用航
        空局航空醫務中心以乙醇沖洗結果，亦呈安非他命陽性
        反應，有該中心108年10月14日航藥鑑字第0000000號毒
        品鑑定書（見108年度毒偵字第1780號卷127頁）在卷可
        稽，因其無法將毒品完全析離，自應沒收銷燬。
　　3.是原判決就沒收銷燬之諭知，即無違誤，此部分之上訴，亦應予駁回，以臻適法。
據上論斷，應依刑事訴訟法第368條、第372條，判決如主文。
本案經檢察官林欣怡偵查起訴，檢察官崔秉君提起上訴。
中　　華　　民　　國　　109 　年　　12　　月　　31　　日
                  刑事第十二庭審判長法  官  陳如玲
                                    法  官  蔡如惠
                                    法  官  郭惠玲
以上正本證明與原本無異。
不得上訴。
                                    書記官  賴尚君
中　　華　　民　　國　　109 　年　　12　　月　　31　　日

附表
編號 名稱 重量 沒收數量  1 第二級甲基安非他命 含袋毛重1.183公克，含袋驗前淨重1.0160公克 1包  2 吸食器（玻璃球）  1組